【裁判字號】    99,台上,1044
【裁判日期】    990603
【裁判案由】    損害賠償
【裁判全文】
最高法院民事判決            九十九年度台上字第一○四四號
上  訴  人  甲○○○○○○
訴訟代理人  楊振裕律師
被 上訴 人  財團法人中國醫藥大學附設醫院
法定代理人  丙○○
被 上訴 人  乙○○
上列當事人間請求損害賠償事件，上訴人對於中華民國九十九年
一月二十七日台灣高等法院台中分院第二審判決（九十六年度醫
上字第六號）提起上訴，本院判決如下：
    主  文
原判決除假執行部分外廢棄，發回台灣高等法院台中分院。
    理  由
本件上訴人主張：伊之配偶張文娟於民國八十九年六月二十九日
至被上訴人財團法人中國醫藥大學附設醫院（下稱中醫大醫院）
就診，由該院醫師即被上訴人乙○○負責診治，同年六月三十日
乙○○安排張文娟做「內視鏡活體切片檢查」，七月三日檢查結
果為「胃良性腫瘤」，但乙○○卻於病歷上記載為「胃惡性腫瘤
」，並建議住院開刀治療，張文娟住院後，經乙○○於七月十日
為張文娟實施胃腫瘤切除手術。手術後張文娟持續發燒不退，呼
吸困難，腹腔膿瘍流出，被上訴人未適時搶救及處置，致張文娟
病情更形惡化，由訴外人曾元宏醫師於七月十七日施予腹腔膿瘍
清創術及腔管插管引流術，但因化膿過久，體內器官嚴重受損，
引發十二指腸潰瘍，動脈破裂而大量出血並休克，同年八月三日
再進行縫合止血及迷走神經幹切除術及幽門成形術，十月十三日
進行幽門修補術，但十一月二十七日仍引發胃出血，再度接受內
視鏡止血手術後，復因引發肝功能惡化及敗血症等多重器官衰竭
，於九十年五月十三日死亡。被上訴人為詐領醫療給付，共同謀
議隱瞞病情，復未盡告知義務而以治療癌症之方式進行手術，將
張文娟原可治癒之「胃良性腫瘤」，當成「胃惡性腫瘤」進行手
術，嗣於手術過程中復有疏失，致張文娟術後延誤治療時機，顯
有過失。又張文娟從未有結石或腫瘤引起膽道阻塞病史，則乙○
○為張文娟實行「經皮穿肝膽道引流術」治療，係肇因於手術過
程之疏失，而引起膽道挫傷及膽汁外漏。行政院衛生署醫事審議
委員會（下稱醫審會）三次鑑定內容並未就函詢問題為具體答覆
，本無可取。至財團法人長庚紀念醫院林口分院（下稱長庚醫院
）鑑定結果，因未見過手術前病人之病理報告內容，亦不可採。
上訴人因支出醫療費用新台幣（下同）八十五萬五千五百零七元
、喪葬費三十七萬二千八百元、增加生活上之支出六十七萬九千
八百元、精神慰藉金一百二十萬元，合計三百一十萬八千一百零
七元。爰依侵權行為之法律關係規定，求為命被上訴人應如數連
帶給付並加計法定遲延利息之判決（又上訴人於原審另依債務不
履行之法律關係請求損害賠償，經原審准其為訴之追加。其他未
繫屬本院部分，不再論述）。
被上訴人則以：張文娟至中醫大醫院門診時，經內科醫師做胃鏡
檢查時發現胃部長腫瘤，故乙○○判斷張文娟為惡性腫瘤，並於
八十九年七月十日予以手術行楔狀切除，並無過失。依醫審會鑑
定結果，亦採相同見解。且長庚醫院所提相關醫療意見及消費者
文教基金會（下稱消基會）鑑定結果，亦認乙○○係以手術切除
腫瘤來證實診斷，排除惡性腫瘤的疑慮，非以惡性腫瘤的診斷來
開刀。故乙○○並無隱瞞張文娟所患為「胃良性腫瘤」行為，且
其以手術方式探查張文娟病情，係必要且屬正當醫療行為。嗣張
文娟已有縱膈腔炎、呼吸衰竭及敗血症，難以承受手術風險，故
乙○○選擇先以「插管引流」之方式為其治療腹腔膿瘍，係合理
之處置方法，並未延誤手術引流之治療時機。消基會鑑定結果亦
認乙○○採取之治療施行符合學理，難謂有醫療疏失。乙○○於
醫療過程中，確已善盡醫師之注意義務，盡力醫治病患，而無過
失等語，資為抗辯。
原審維持第一審所為上訴人敗訴之判決，駁回其上訴，並駁回其
追加之訴，無非以：上訴人主張文娟於八十九年六月二十九日至
中醫大醫院就治，迄九十年五月十三日死亡之上開事實，有病歷
資料足稽，依醫審會九十二年第0000000號鑑定書（下稱
第一次鑑定報告）及九十四年第0000000號鑑定報告（下
稱第二次鑑定報告）意見，足見乙○○以楔形切除腫瘤為診斷方
式及嗣後對產生膿瘍等併發症狀之治療過程符合醫療常規，難認
有過失。長庚醫院鑑定結果亦同意上開鑑定內容，亦有同醫院九
十五年長庚院法字第○三四八號函足稽。另消基會亦認乙○○採
取之治療措施符合學理，難謂有醫療疏失，益證難認乙○○之醫
療行為有何過失。再參前揭第二次鑑定報告第（五）及八十九年
七月九日之同意書所載內容，即難認乙○○有未盡告知、說明義
務之情。乙○○為求檢查結果之正確，於八十九年七月十日予以
手術行楔狀切除腫瘤作病理組織檢查，進行診斷，其初判張文娟
病症為胃惡性腫瘤，並非最終之診斷，故難認乙○○得以確認張
文娟所患係良性腫瘤，故以惡性腫瘤方式治療，而有過失或欺騙
上訴人之嫌。且腹腔膿瘍之「插管引流」，係在放射科所掌理之
電腦斷層或Ｘ光下為之，臨床上外科醫師或放射科醫師均得執行
，醫審會第二次鑑定意見中亦認引流腹腔膿瘍委由放射科醫師執
行，並無疏失。曾元宏為張文娟實施插管引流，乃其業務上合法
之行為。且對張文娟所施行之「腹腔膿瘍引流」，經法務部法醫
研究所鑑定認本件確係進行「經皮導管膽道引流術」（即PCD ）
，曾元宏被訴偽造文書案件，亦經台灣台中地方法院檢察署以九
十六年度偵續一字第五三號為不起訴處分，並駁回再議確定。是
上訴人稱因乙○○實行「經皮穿肝膽道引流術」（即PTCD）導致
膽道挫傷及膽汁外漏云云，實非可取。乙○○對張文娟之手術及
治療過程，經醫審會三次鑑定、長庚醫院、消基會函覆意見，均
難認乙○○有何過失。至第一次鑑定報告固提及乙○○選擇先做
電腦斷層導引下插管引流，七月二十二日因原先插管引流成效不
彰，故再度安排手術引流，時機稍嫌晚些等語。惟就此第二次鑑
定報告亦指稱上開電腦斷層檢查證實後，在引導下做引流，並未
延誤。醫師決定安排手術引流，從病程看來並無不妥等情，而與
上開長庚醫院函內容相符。從而，自不足認乙○○於八十九年七
月十七日以電腦斷層引導方式進行引流有疏失可言。第三次鑑定
意見亦認依手術紀錄，醫師有注意到應該監測病人術後腹內狀況
，已符合一般醫療水準。是上訴人指稱本件縫合溢漏係因乙○○
之過失，尚非可信。另乙○○因上開醫療行為被訴業務過失致死
刑事案件，業經台灣台中地方法院以九十六年度聲判字第六一號
駁回交付審判之聲請，難認乙○○有何過失行為。綜上，中醫大
醫院就醫療債務之履行，並無不完全給付情形，其僱用之乙○○
亦無侵權行為，上訴人請求被上訴人連帶給付如聲明所示金額，
即無理由，應予駁回等語，為其判斷之基礎。
按對人體施行手術所為侵入性之醫療行為，本具一定程度之危險
性，當時醫療法第四十六條第一項前段規定，醫院實施手術時，
應取得病人或其配偶、親屬或關係人之同意，簽具手術同意書及
麻醉同意書；在簽具之前，醫師應向其本人或配偶、親屬或關係
人說明手術原因，手術成功率或可能發生之併發症及危險，在其
同意下，始得為之。旨在經由危險之說明，使患者得以知悉侵入
性醫療行為之危險性而自由決定是否接受，以減少醫療糾紛。查
原審以八十九年七月九日之同意書記載「病人張文娟、…因患疑
胃惡性腫瘤需實施切除手術，經貴院乙○○醫師詳細說明下列事
項，並已充分暸解，同意由貴院施行該項之手術…」云云，認被
上訴人已盡告知之義務，惟遍查全卷，並無上開同意書之卷證資
料，亦無原審經提示該證據並命兩造辯論之記載。且同年七月五
日病理檢查報告已載明「在顯微鏡下，切片發現胃黏膜有顯著的
集中性發炎，滲透到肌肉性黏膜，排除有黏膜下或深部損壞。沒
有明確的幽門螺旋桿菌（HP）感染，腫瘤樣病損，提送來的活檢
樣本中也沒有看到惡性的情形。」等情（見一審卷(二)三一、三二
頁），則乙○○於同年七月十日進行上開手術前，究有無以善良
管理人之注意義務，向病人或其配偶、親屬或關係人告知包括病
理檢查報告等上開內容，並經取得同意後，始進行手術，自待釐
清。原審未遑詳為調查審認，徒以上開情詞，遽為不利上訴人之
判斷，顯與卷內資料不符，亦有認定事實未憑證據及判決理由不
備之違法。其次，醫審會第一次鑑定報告記載…病患於胃體部高
位粘膜下腫瘤，因不能排除惡性之可能，故於七月十日予以手術
行楔狀切除，在學理上是正確的做法，第二次鑑定報告亦記載…
病人有吐血及體重減輕現象，加上胃鏡發現有胃腫瘤及潰瘍，…
術前醫師已為病人進行一般血液常規及生化檢查，胃鏡及電腦斷
層檢查等評估，並未發現不適宜手術之不適應症（contra-indic
ation ），進行手術並無不當各等語（見一審卷(一)六五頁、卷(二)
一八七頁），惟查上訴人自始否認病人就診時有吐血現象（見一
審卷(一)八九頁），且卷內亦無被上訴人於七月十日為病人手術前
，有進行一般血液常規及生化檢查，胃鏡及電腦斷層檢查等評估
之相關資料，觀諸上開鑑定報告所載內容，已與病理檢查報告不
盡相符，且原審復認定病人在上開手術後產生之胰臟炎合併腹內
膿瘍併發症，是導致病人死亡的最重要原因。則上開鑑定報告之
判斷標準為何？病人於上開手術前有無經檢查評估？攸關上訴人
之請求是否有理，自有待進一步澄清。原審就上開鑑定意見，未
再踐行調查證據之程序而後定其取捨，不問鑑定意見所由生之理
由如何，遽採為不利於上訴人之判斷，亦難昭折服。上訴論旨，
指摘原判決不當，求予廢棄，非無理由。
據上論結，本件上訴為有理由。依民事訴訟法第四百七十七條第
一項、第四百七十八條第二項，判決如主文。
中    華    民    國  九十九  年    六    月    三    日
                      最高法院民事第四庭
                          審判長法官  劉  延  村
                                法官  許  澍  林
                                法官  黃  秀  得
                                法官  許  正  順
                                法官  魏  大  喨
本件正本證明與原本無異
                                      書  記  官
中    華    民    國  九十九  年    六    月   十五   日
                                                      M

司法院資訊處製作；財團法人民間司法改革基金會備份。
